【裁判字號】    98,訴,1012
【裁判日期】    990723
【裁判案由】    分割共有物
【裁判全文】
臺灣彰化地方法院民事判決  98年度訴字第1012號
原      告  壬○○
被      告  辰○○○
            丁○○
            戊○○
            癸○○
            庚○○
            丙○○
            子○○
            丑○○
            卯○○
            寅○○
            巳○○
            午○○
            申○○
            未○○
            辛○○
            乙○○
            己○○
            甲○○○
上列當事人間請求分割共有物事件，本院於民國99年7月14日言
詞辯論終結，判決如下：
    主     文
兩造共有坐落彰化縣溪湖鎮鎮○段九六九地號、地目田、面積三
七五平方公尺土地分割如附圖所示，即編號Ａ部分、面積一八八
平方公尺之土地，分歸原告取得；編號Ｂ部分、面積一八七平方
公尺之土地，分歸被告取得，並按附表二所示比例維持共有。
訴訟費用由兩造按附表一所示比例負擔。
    事實及理由
壹、程序方面：
    本件被告辰○○○、丁○○、戊○○、癸○○、庚○○、丙○○、子○○、丑○○、卯○○、寅○○、巳○○、午○○
    、申○○、未○○、辛○○、乙○○、己○○、甲○○○經
    合法通知，未於言詞辯論期日到場，核無民事訴訟法第386
    條各款所列情形，爰依原告之聲請，由其一造辯論而為判決
    。
貳、實體方面：
一、原告起訴主張：坐落彰化縣溪湖鎮鎮○段969地號、地目田
    、使用分區特定農業區、使用地類別農牧用地、面積375平
    方公尺之土地（下稱系爭土地）為兩造所共有，兩造應有部
    分比例詳如附表一所示，系爭土地並無因物之使用目的不能
    分割之情事，或契約訂有不分割之期限，惟兩造未達成分割
    之協議，爰依民法第823條第1項本文規定請求判決分割系爭
    土地，其分割方法請求依附圖所示分割方案分割等語。並聲
    明：如主文第1項所示。
二、被告辰○○○、丁○○、戊○○、癸○○、庚○○、丙○○
    、子○○、丑○○、卯○○、寅○○、巳○○、午○○、申
    ○○、未○○、辛○○、乙○○、己○○、甲○○○經合法
    通知，均未於言詞辯論期日到場，除被告辰○○○、卯○○
    、巳○○、午○○、申○○、未○○、己○○、甲○○○提
    出書狀略以：盼將系爭土地變賣，所得價金依持分分配予各
    共有人取得等語及被告寅○○曾於本院履勘現場時到場陳述
    ：這件事其不清楚，無法表示意見等語外，其餘被告並未提
    出書狀作何聲明或陳述。
三、得心證之理由：
（一）原告主張系爭土地為兩造所共有，兩造共有之應有部分比
      例如附表所示，系爭土地並無因物之使用目的或法令規定
      、契約約定不能分割之情形，惟無法達成分割協議等情，
      業據其提出土地登記謄本附卷為憑，且被告經合法通知，
      均未於言詞辯論期日到場，亦未提出準備書狀爭執，依民
      事訴訟法第280條第3項規定視同自認外，堪認原告此部分
      之主張為真實。
（二）按除因物之使用目的不能分割或契約定有不能分割之期限
      者外，各共有人得隨時請求分割共有物。又共用物之分割
      ，不能協議決定者，法院得依任何共有人之聲請，為裁判
      分割。民法第823條第1項、第824條第2項定有明文。另按
      農業發展條例所稱耕地，指依區域計畫劃定為特定農業區
      、一般農業區、山坡地保育區及森林區之農牧用地；每宗
      耕地分割後每人所有面積未達0.25公頃者，不得分割，但
      該條例民國89年1月4日修正施行後所繼承之耕地及修正施
      行前之共有耕地，得分割為單獨所有，不在此限；上開共
      有耕地，辦理分割為單獨所有者，應先取得共有人之協議
      或法院確定判決，其分割後之宗數，不得超過共有人人數
      ，農業發展條例第3條第11款及第16條第1項第3款、第4款
      、第2項分別定有明文。依前開土地登記謄本所示，系爭
      土地地目田、使用分區為特定農業區、使用地類別為農牧
      用地，是系爭土地係屬耕地無疑，且除被告丑○○外，原
      告及其餘被告係各因繼承或分割繼承而共有；而被告丑○○雖係於95年2月6日因買賣而取得其父即訴外人陳存煌之
      應有部分，此有戶籍謄本及土地異動索引附卷可憑（參本
      院卷第81頁、第107頁），未使系爭土地之共有人數增加
      ，且未創設新共有關係，則揆之首揭說明，本件原告請求
      將系爭土地為原物分割，核與上開條例第16條規定之精神
      無違，得分割為不超過共有人人數之宗數，不受分割後最
      小面積之限制。再兩造就系爭土地亦未定有不得分割之協
      議，且無法協議分割，從而，原告基於系爭土地共有人之
      共有物分割之請求權，訴請裁判分割，依上揭法條規定，
      即無不合，應予准許。
（三）按「共有物之分割，依共有人協議之方法行之。」、「分
      割之方法不能協議決定，或於協議決定後因消滅時效完成
      經共有人拒絕履行者，法院得因任何共有人之請求，命為
      下列之分配：一、以原物分配於各共有人。但各共有人均
      受原物之分配顯有困難者，得將原物分配於部分共有人。
      二、原物分配顯有困難時，得變賣共有物，以價金分配於
      各共有人；或以原物之一部分分配於各共有人，他部分變
      賣，以價金分配於各共有人。」、「以原物為分配時，如
      共有人中有未受分配，或不能按其應有部分受分配者，得
      以金錢補償之。」、「以原物為分配時，因共有人之利益
      或其他必要情形，得就共有物之一部分仍維持共有。」民
      法第824條第1項、第2項、第3項、第4項分別定有明文。
      再按法院定共有物分割之方法，固可由法院自由裁量，惟
      應斟酌各共有人之意願、利害關係、共有物之性質、分割
      後之經濟效用及公共利益等為公平決定（最高法院81年度
      臺上字第16號、89年度臺上字第724號判決可資參照）。
      又分割共有物究以原物分割或變價分割為適當，法院應斟
      酌當事人意願、共有物之使用情形、經濟效用及全體共有
      人之利益等情形而為適當之分割，不受共有人所主張分割
      方法之拘束（最高法院88年度臺上字第600號、87年度臺
      上字第1402號判決參照）。
（四）查系爭土地呈三角形，東側臨彰水路，西側臨彰水路 2 段
      313 巷，其上並無地上物等情，業據本院會同原告、被告
      寅○○及彰化縣溪湖地政事務所人員到場勘驗屬實，並有
      勘驗筆錄、現場略圖及原告提出之彩色照片附卷可稽（參
      本院卷第47至48頁、第125至127頁），是以本件分割時無
      需考慮地上物保留之情事。又系爭土地按兩造持分以原物
      為分配並無事實上或法律上之困難，則依民法第824條第2
      項規定，自應以原物分配於各共有人為原則。被告辰○○○、卯○○、巳○○、午○○、申○○、未○○、己○○
      、甲○○○辯稱：系爭土地應予變價分割云云，並無可採
      。又本院斟酌系爭土地採原物分配之方式，原告依其應有
      部分1/2可分配之面積可堪完善有效利用，然被告等18人
      就其餘1/2部分面積若依附表所示應有部分比例再予細分
      ，將使土地難以利用而失原有土地之整體經濟價值，參以
      系爭土地相鄰之同段970地號土地之18位共有人中，除其
      中一位係被告丑○○之父即訴外人陳存煌外，其餘17位共
      有人即為本件被告辰○○○、丁○○、戊○○、癸○○、
      庚○○、丙○○、子○○、卯○○、寅○○、巳○○、午
      ○○、申○○、未○○、辛○○、乙○○、己○○、甲○○○，此有土地登記謄本在卷可考(參本院卷第103至107
      頁)，本院認依系爭土地之利用方式及考量共有人之利益
      ，由原告單獨分得附圖所示編號Ａ部分，其餘編號Ｂ部分
      由被告辰○○○、丁○○、戊○○、癸○○、庚○○、丙○○、子○○、卯○○、寅○○、巳○○、午○○、申○○、未○○、辛○○、乙○○、己○○、甲○○○依原有
      部分比例保持共有，依此分割結果，兩造分得之土地面臨
      彰水路之面寬相同，其價值自屬相當，且可避免土地過於
      細分，被告分得之土地復可與鄰地合併利用、處理，況被
      告丁○○、戊○○、癸○○、庚○○、丙○○、子○○、
      丑○○、寅○○、辛○○、乙○○於本院將附圖分割方案
      送達後，均未於言詞辯論期日到庭或以書狀提出任何爭執
      ，亦可認其等並不反對該分割方案。此外，附圖所示分割
      方案客觀上對兩造又無何特別不利之處，堪稱允當。從而
      ，本院審酌系爭土地現狀、有無與公路之適宜聯絡、分割
      後之經濟效用、共有人之利益及實質上之公平，認系爭土
      地採原物合併分割如附圖所示，應屬公平及適當，爰諭知
      分割方法如主文第1項所示。
五、又分割共有物之訴，核其性質，兩造本可互換地位，原告提
    起本件訴訟於法雖屬有據，然被告之應訴乃法律規定所不得
    不然，其所為抗辯自為伸張或防衛權利所必要，是以本件訴
    訟費用應由兩造依附表一所示之比例分擔，始為公允。
六、訴訟費用負擔之依據：民事訴訟法第78條、第80條之1、第8
    5條第1項但書。
中    華    民    國    99    年    7     月    23    日
                  民事第三庭    法  官  尚安雅
以上正本係照原本作成。
如對判決上訴，應於判決送達後20日內向本院提出上訴狀（須附
繕本）。如委任律師提起上訴者，應一併繳納上訴審裁判費。
中    華    民    國    99    年    7    月    29     日
                                書記官  陳文俊
附表一：
┌───────┬─────────┐
│共有人姓名    │各共有人應有部分比│
│              │例及訴訟費用負擔比│
│              │例                │
├───────┼─────────┤
│壬○○        │1/2               │
├───────┼─────────┤
│辰○○○      │337/5590          │
├───────┼─────────┤
│丁○○        │337/16770         │
├───────┼─────────┤
│戊○○        │773/16770         │
├───────┼─────────┤
│丙○○        │337/16770         │
├───────┼─────────┤
│卯○○        │773/16770         │
├───────┼─────────┤
│寅○○        │773/16770         │
├───────┼─────────┤
│巳○○        │337/22360         │
├───────┼─────────┤
│午○○        │337/22360         │
├───────┼─────────┤
│未○○        │337/22360         │
├───────┼─────────┤
│申○○        │337/22360         │
├───────┼─────────┤
│辛○○        │337/11180         │
├───────┼─────────┤
│乙○○        │337/11180         │
├───────┼─────────┤
│己○○        │337/16770         │
├───────┼─────────┤
│甲○○○      │337/16770         │
├───────┼─────────┤
│子○○        │337/16770         │
├───────┼─────────┤
│丑○○        │337/16770         │
├───────┼─────────┤
│癸○○        │337/11180         │
├───────┼─────────┤
│庚○○        │337/11180         │
└───────┴─────────┘
附表二：
┌───────┬─────────┐
│共有人姓名    │附圖編號Ｂ部分土地│
│              │各共有人應有部分比│
│              │例                │
├───────┼─────────┤
│辰○○○      │674/5590          │
├───────┼─────────┤
│丁○○        │674/16770         │
├───────┼─────────┤
│戊○○        │1546/16770        │
├───────┼─────────┤
│丙○○        │674/16770         │
├───────┼─────────┤
│卯○○        │1546/16770        │
├───────┼─────────┤
│寅○○        │1546/16770        │
├───────┼─────────┤
│巳○○        │674/22360         │
├───────┼─────────┤
│午○○        │674/22360         │
├───────┼─────────┤
│未○○        │674/22360         │
├───────┼─────────┤
│申○○        │674/22360         │
├───────┼─────────┤
│辛○○        │674/11180         │
├───────┼─────────┤
│乙○○        │674/11180         │
├───────┼─────────┤
│己○○        │674/16770         │
├───────┼─────────┤
│甲○○○      │674/16770         │
├───────┼─────────┤
│子○○        │674/16770         │
├───────┼─────────┤
│丑○○        │674/16770         │
├───────┼─────────┤
│癸○○        │674/11180         │
├───────┼─────────┤
│庚○○        │674/11180         │
└───────┴─────────┘
 附圖：

司法院資訊處製作；財團法人民間司法改革基金會備份。
